臺灣臺中地方法院民事判決
110年度訴字第782號
原      告  行政院農業委員會農田水利署

法定代理人  蔡昇甫  
訴訟代理人  蔣志明律師
複代理人    楊榮富律師
被      告  洪永平  
            莊維錝  

            賴大守  
            李俊良  

            李俊雄  

            李峻明  

共      同
訴訟代理人  陳金村律師
上列當事人間請求拆屋還地事件，本院於民國111年4月29日言詞
辯論終結，判決如下：
    主      文
一、被告洪永平應將如附表一所示之地上物拆除，並將該部分土
    地返還原告。
二、被告洪永平應給付原告新臺幣12,734元，及自民國110年1月
    1日起至返還前項土地之日止，按年給付原告新臺幣8,564元
    。
三、被告莊維錝應將如附表二所示之地上物拆除，並將該部分土
    地返還原告。
四、被告莊維錝應給付原告新臺幣6,016元，及自民國110年1月1
    日起至返還前項土地之日止，按年給付原告新臺幣1,289元
    。
五、被告賴大守應將如附表三所示之地上物拆除，並將該部分土
    地返還原告。
六、被告賴大守應給付原告新臺幣82,496元，及自民國110年1月
    1日起至返還前項土地之日止，按年給付原告新臺幣17,678
    元。
七、被告李俊良、李俊雄應將如附表四編號1至4所示之地上物移
    除，並將如附表四所示之土地返還原告。
八、被告李俊良、李俊雄應給付原告新臺幣38,254元，及自民國
    110年1月1日起至返還前項土地之日止，按年給付原告新臺
    幣8,198元。
九、被告李峻明應將如附表五所示之地上物移除，並將該部分土
    地返還原告。
十、被告李峻明應給付原告新臺幣28,884元，及自民國110年1月
    1日起至返還前項土地之日止，按年給付原告新臺幣6,190元
    。
、原告其餘之訴駁回。
、訴訟費用由被告洪永平負擔百分之20，被告莊維錝負擔百分
    之3，被告賴大守負擔百分之42，被告李俊良、李俊雄負擔
    百分之20，被告李峻明負擔百分之15。
    事實及理由
壹、程序方面：
    按訴狀送達後，原告不得將原訴變更或追加他訴，但擴張或
    減縮應受判決事項之聲明者，不在此限，民事訴訟法第255
    條第1項第3款定有明文。本件原告起訴聲明請求被告洪永平
    、莊維錝、賴大守、李俊良、李俊雄、李峻明應將其等設置
    坐落臺中市○○區○○○段0○00○00○00地號土地（以下逕以地號
    稱之，合稱系爭土地）上之地上物拆除，並返還所占用土地
    ，嗣原告依地政機關測量結果，變更聲明如後述（見本院卷
    第375至379頁），依上開規定，應予准許。
貳、實體方面：
一、原告主張：
(一)系爭土地為原告所管理之國有土地。被告未經原告同意，以
    下列方式無權占有系爭土地：
　1.被告洪永平於民國103年8月10日向原告承租1、65地號土地
    ，租賃期間至109年8月9日止，並未續約。被告洪永平於租
    約存續期間，在1、65、66地號土地上設置如附表一所示之
    棚架、貨櫃屋、水泥地等地上物，詎被告洪永平於109年8月
    9日租期屆滿後，竟拒絕拆除上開地上物返還土地予原告。
  2.被告莊維錝在1、65地號土地上設置如附表二所示之鐵皮建
    物；被告賴大守在1、64、65地號土地上設置如附表三所示
    之鐵皮建物及果園，並在該果園四周設置鐵製圍欄圍起；被
    告李俊良、李俊雄在64、65地號土地上設置如附表四編號1
    至4所示之菜園，並占有使用如附表四編號5所示之水泥路土
    地；被告李峻明之父即訴外人李鼓（96年3月19日死亡）在6
    4地號土地上種植如附表五所示之梨樹，李鼓之全體繼承人
    約定該梨樹由被告李峻明繼承，而無權占有系爭土地。
(三)爰依民法第767條第1項規定，請求被告分別拆除上開地上物
    ，並將占用土地返還原告。又被告無權占有系爭土地，受有
    相當於租金之不當得利，爰依民法第179條規定，請求被告
    莊維錝、賴大守、李俊良及李俊雄、李峻明返還自本件訴訟
    繫屬日回溯5年期間（即105年3月11日至110年3月10日）及
    自本件訴訟繫屬翌日即110年3月11日起至返還土地之日止，
    以土地申報地價年息10%計算之不當得利；另請求被告洪永
    平返還自租期屆滿翌日即109年8月10日起至返還土地之日止
    ，以土地申報地價年息10%計算之不當得利，並就占有66地
    號土地如附表一編號9、10部分，返還自105年3月11日起至1
    09年8月9日止，以土地申報地價年息10%計算之不當得利等
    語。
(四)並聲明：
  1.如主文第一、三、五、七、九項所示。
  2.被告洪永平應給付原告新臺幣（下同）23,965元，及自109
    年8月10日起至返還土地之日止，按年給付依附表一占用面
    積乘以坐落土地該年度申報地價年息10%計算之金額。
  3.被告莊維錝應給付原告12,390元，及自110年3月11日起至返
    還土地之日止，按年給付依附表二占用面積乘以坐落土地該
    年度申報地價年息10%計算之金額。
  4.被告賴大守應給付原告169,941元，及自110年3月11日起至
    返還土地之日止，按年給付依附表占用面積乘以坐落土地該
    年度申報地價年息10%計算之金額。
  5.被告李俊良、李俊雄應給付原告78,805元，及自110年3月11
    日起至返還前項土地之日止，按年給依附表四編號1至5所示
    占用面積乘以坐落土地該年度申報價年息10%計算之金額。
  6.被告李峻明應給付原告59,501元，及自110年3月11日起至返
    還前項土地之日止，按年給付依附表五占用面積乘以坐落土
    地該年度申報地價年息10%計算之金額。
二、被告則以：被告願與原告訂立租約，繼續使用系爭土地。系
    爭土地形狀曲折，致原告多年來均無法開發使用，縱原告取
    回系爭土地，亦難做整體規劃利用，所得經濟利益甚小，卻
    造成被告須拆除地上物之重大損失，原告有濫用權利之虞。
    且系爭土地未臨道路，被告亦未將如附表一至五所示部分做
    工商營業使用，所得利益甚微，原告請求以土地申報地價年
    息10%計算之不當得利，顯屬過高，應以3%為適當等語，資
    為抗辯。並聲明：原告之訴駁回。
三、兩造不爭執事項（見本院卷第380至382頁）：
(一)臺中市○○區○○○段0○00○00○00地號土地（即系爭土地）原為
    臺灣臺中農田水利會所有，因組織改制而於109年11月20日
    由中華民國接管，現為中華民國所有，並由原告管理。
(二)坐落1、65、66地號土地上如附表一所示之地上物，為被告
    洪永平於104年間設置，被告洪永平為附表一地上物之所有
    權人或事實上處分權人。
(三)臺灣臺中農田水利會與被告洪永平於103年7月25日訂立如本
    院卷第29至36頁所示之土地租賃契約書，被告洪永平向臺灣
    臺中農田水利會承租1、65地號土地中面積561平方公尺之土
    地，租賃期間自103年8月10日起至109年8月9日止，並未續
    約，該租賃關係於109年8月9日因租期屆滿而消滅。
(四)坐落1、65地號土地上如附表二所示之地上物，為被告莊維
    錝於90年間設置，被告莊維錝為附表二地上物之所有權人或
    事實上處分權人。
(五)坐落1、64、65地號土地上如附表三所示之地上物，為被告
    賴大守於89年間興建、設置，被告賴大守為附表三地上物之
    所有權人或事實上處分權人。
(六)坐落64、65地號土地上如附表四所示之地上物，其中附表四
    編號1至4之地上物（菜園）係被告李俊良、李俊雄二兄弟共
    同種植、設置，李俊良、李俊雄為附表四編號1至4地上物之
    事實上處分權人。被告李俊良、李俊雄共同占有使用附表四
    所示土地已10餘年。
(七)坐落64地號土地上如附表五所示之地上物（梨樹），係被告
    李峻明之父親李鼓所種植，李鼓於96年3月19日死亡後，李
    鼓之全體繼承人約定如附表五所示之地上物由被告李峻明繼
    承，被告李峻明為附表五地上物之事實上處分權人已10餘年
    。
(八)系爭土地105年至111年之申報地價為：105年至106年每平方
    公尺240元，107年至108年每平方公尺208元，109年每平方
    公尺176元，110年至111年每平方公尺220元。
四、本院之判斷：
    本件兩造爭執之點，應在於：㈠被告是否無權占有系爭土地
    ？原告依民法第767條第1項規定，請求被告拆除地上物並返
    還土地，有無理由？㈡若被告無權占有系爭土地，原告得否
    請求被告給付相當於租金之不當得利，及其得請求之金額為
    何？茲述如下：
(一)原告請求被告拆除地上物、返還土地部分：
　1.按所有人對於無權占有或侵奪其所有物者，得請求返還之。
    對於妨害其所有權者，得請求除去之。民法第767條第1項前
    段、中段定有明文。次按占有人對土地所有權存在之事實無
    爭執，而僅以非無權占有為抗辯者，占有人應證明其取得占
    有係有正當權源(最高法院85年度台上字第1120號判決意旨
    參照)。
  2.經查，系爭土地為中華民國所有，並由原告管理，坐落系爭
    土地上如⑴附表一、⑵附表二、⑶附表三、⑷附表四編號1至4、
    ⑸附表五所示之地上物，依序為⑴被告洪永平、⑵被告莊維錝
    、⑶被告賴大守、⑷被告李俊良、李俊雄、⑸被告李峻明所有
    或具事實上處分權，又如附表四編號5所示之水泥地雖非被
    告李俊良、李俊雄設置，惟該2人占有使用該部分土地等情
    ，為兩造所不爭執（見不爭執事項一、二、四、五、六、七
    ），並有土地登記謄本附卷可參（見本院卷第21至27頁），
    且經本院會同兩造及東勢地政事務所人員至現場履勘測量，
    製有勘驗筆錄及土地複丈成果圖即附圖可憑（見本院卷第14
    1至269、275頁），堪信真實。
  3.被告洪永平雖曾與原告就1、65地號土地訂有租賃契約，惟
    其等均不爭執該租賃關係業於109年8月9日因租期屆滿而消
    滅（見不爭執事項三），故被告洪永平自109年8月10日起即
    失其因租賃關係而得合法占有1、65地號土地之權源。被告
    復未抗辯其等有何占有系爭土地之合法權源，並舉證以實其
    說，則原告主張被告無權占有系爭土地一節，即屬可取。從
    而，被告具有所有權或事實上處分權之前開地上物，無權占
    有原告管理之系爭國有土地，且被告李俊良、李俊雄亦占有
    附表四編號5部分之土地，則原告依民法第767條第1項規定
    ，請求被告分別將各該地上物拆除並返還占用土地，即屬有
    據。
  4.又原告行使其所有權能，難認有何權利濫用之情，被告此部
    分抗辯洵無足採。
(二)原告請求被告給付不當得利部分：
　1.按無法律上之原因而受利益，致他人受損害者，應返還其利
    益，民法第179條前段定有明文。而無權占有他人之土地，
    可能獲得相當於租金之利益，為社會通常之觀念（最高法院
    61年度台上字第1695號判決要旨參照）。被告洪永平以如附
    表一所示之地上物，被告莊維錝以如附表二所示之地上物，
    被告賴大守以如附表三所示之地上物，被告李俊良、李俊雄
    以如附表四所示之地上物，被告李峻明以如附表五所示之地
    上物，無權占有系爭土地，業如前述，是被告自受有相當於
    租金之利益，致原告受有不能使用收益系爭土地之損害，且
    依被告之陳述，除被告洪永平就1、65地號土地（即附表一
    編號1至8部分）係自109年8月10日租期屆滿翌日起無權占有
    外，其餘部分（即附表一編號9、10，及附表二至五），被
    告無權占有期間均已超過起訴前5年，故原告依不當得利之
    法律關係，請求被告莊維錝、賴大守、李俊良、李俊雄、李
    峻明給付自本件訴訟繫屬日即110年3月10日（見本院卷第11
    頁起訴狀收件戳章）往前回溯5年之105年3月11日起，至返
    還土地之日止，無權占有系爭土地所受相當於租金之不當得
    利；並請求被告洪永平給付自租期屆滿翌日即109年8月10日
    起至返還土地之日止，及就附表一編號9、10部分給付自105
    年3月11日起至109年8月9日止，無權占有系爭土地所受相當
    於租金之不當得利，於法有據。
  2.次按城市地方房屋之租金，以不超過土地及其建築物申報總
    價年息10%為限，而該條規定於租用基地建築房屋準用之，
    土地法第97條第1項、第105條定有明文。又基地租金之數額
    ，除以基地申報地價為基礎外，尚須斟酌基地之位置，工商
    業繁榮之程度，承租人利用基地之經濟價值及所受利益等項
    ，並與鄰地租金相比較，以為決定，並非必達申報總地價年
    息10%最高額（最高法院68年度台上字第3071號判決意旨參
    照）。茲查：系爭土地105年至106年申報地價每平方公尺24
    0元，107年至108年申報地價每平方公尺208元，109年申報
    地價每平方公尺176元，110年至111年申報地價每平方公尺2
    20元之事實，為兩造所不爭執（見不爭執事項八）。參以系
    爭土地位在豐勢路及八寶圳河道（食水嵙溪排水溝）之間，
    附近有休閒農場、全聯福利中心，附表一之地上物為貨櫃屋
    及水泥路，附表二之地上物為鐵皮棚架建物，附表三之地上
    物為鐵皮建物、圍欄及果園，附表四、五之地上物為菜園、
    梨園等情，有內政部國土測繪中心及Google截取之地圖、現
    場照片在卷可證（見本院卷第509至511、147至271頁）。本
    院審酌上情，認原告得請求之不當得利，應按系爭土地申報
    地價年息5%計算為妥適。原告請求以申報地價年息10%計算
    ，被告抗辯以申報地價年息3%計算，均非可採。依此計算，
    原告得請求被告給付之不當得利金額及計算式如附表一至五
    「不當得利金額」欄所示。
五、綜上所述，原告依民法第767條第1項規定，請求被告拆除地
    上物並返還土地如主文第一、三、五、七、九項所示，及依
    民法第179條規定，請求被告給付如主文第二、四、六、八
    、十項所示，為有理由，應予准許。逾此範圍之請求，為無
    理由，應予駁回。
六、本件事證已臻明確，兩造其餘訴訟資料及攻擊防禦方法，經
    審酌後認與判決結果不生影響，爰不逐一論述，併此敘明。
七、訴訟費用負擔之依據：民事訴訟法第79條、第85條第1項但
    書。
中　　華　　民　　國　　111 　年　　5 　　月　　27　　日
                  民事第三庭  審判長法  官  陳宗賢
　　　　　　　　　　　　　　　　　　法  官  廖純卿
　　　　　　　　　　　　　　　　　　法  官  劉育綾
正本係照原本作成。
如對本判決上訴，須於判決送達後20日內向本院提出上訴狀（須
附繕本）。如委任律師提起上訴者，應一併繳納上訴審裁判費。
中　　華　　民　　國　　111 　年　　5 　　月　　27　　日
                                    書記官  洪千羽

附表一：被告洪永平部分
編號 坐落土地 附圖符號 占用面積（平方公尺） 占用土地情形 不當得利金額（小數點以下四捨五入）  備註 1 臺中市○○區○○○段0地號土地 1(9) 183.55 棚架及其下水泥路  二、109年8月10日至109年12月31日之不當得利為2,703元（計算式：778.57×176×5%×144/365=2703）。 三、以上一、二共計12,734元（計算式：10031+1703=12734）。 四、110年1月1日起至返還土地之日止，按年給付8,564元（計算式：778.57×220×5%=8564）。   系爭土地申報地價：105年至106年每平方公尺240元，107年至108年每平方公尺208元，109年每平方公尺176元，110年至111年每平方公尺220元。 2  1(10) 16.90 貨櫃屋及其下水泥路    3  1(11) 53.27 水泥路    4  1(13) 42.70 水泥路    5  1(14) 2.77 果樹    6 臺中市○○區○○○段00地號土地 65(7) 13.38 貨櫃屋及其下水泥路    7  65(8) 208.59 果樹    8  65(10) 47.92 水泥路    9 臺中市○○區○○○段00地號土地 66 109.98 水泥路 一、105年3月11日至109年8月9日之不當得利共計10,031元。 (一)105年3月11日至106年12月31日之不當得利為4,553元（計算式：209.49×240×5%×661/365=4553）。 (二)107年1月1日至108年12月31日之不當得利為4,357元（計算式：209.49×208×5%×2=4357)。 (三)109年1月1日至109年8月9日之不當得利為1,121元（計算式：209.49×176×5%×222/365=1121）。 (四)以上共計10,031元（計算式：4553+4357+1121=10031）。   10  66(2) 99.51 水泥路       合計778.57     

附表二：被告莊維錝部分
編號 坐落土地 附圖符號 占用面積（平方公尺） 占用土地情形 不當得利金額（小數點以下四捨五入） 備註 1 臺中市○○區○○○段0地號土地 1(8) 106.58 建物 一、105年3月11日至109年12月31日之不當得利共計6,016元。 (一)105年3月11日至106年12月31日之不當得利為2,547元（計算式：117.2×240×5%×661/365=2547）。 (二)107年1月1日至108年12月31日之不當得利為2,438元（計算式：117.2×208×5%×2=2438）。 (三)109年不當得利為1,031元（計算式：117.2×176×5%=1031）。 (四)以上共計6,016元（計算式：2547+2438+1031=6016）。 二、110年1月1日起至返還土地之日止，按年給付1,289元（計算式：117.2×220×5%=1289）。 系爭土地申報地價：105年至106年每平方公尺240元，107年至108年每平方公尺208元，109年每平方公尺176元，110年至111年每平方公尺220元。 2 臺中市○○區○○○段00地號土地 65(6) 10.62 建物      合計117.2    

附表三：被告賴大守部分
編號 坐落土地 附圖符號 占用面積（平方公尺） 占用土地情形 不當得利金額（小數點以下四捨五入） 備註 1 臺中市○○區○○○段0地號土地 1(7) 45.81 果園（周圍以鐵製圍欄圍起） 一、105年3月11日至109年12月31日之不當得利共計82,496元。 (一)105年3月11日至106年12月31日之不當得利為34,925元（計算式：1607.11×240×5%×661/365=34925）。 (二)107年1月1日至108年12月31日之不當得利為33,428元（計算式：1607.11×208×5%×2=33428）。 (三)109年不當得利為14,143元（計算式：1607.11×176×5%=14143）。 (四)以上共計82,496元（計算式：34925+33428+14143=82496）。 二、110年1月1日起至返還土地之日止，按年給付17,678元（計算式：1607.11×220×5%=17678）。 系爭土地申報地價：105年至106年每平方公尺240元，107至108年每平方公尺208元，109年每平方公尺176元，110至111年每平方公尺220元。 2 臺中市○○區○○○段00地號土地 64(4) 1.73 建物   3  64(5) 9.94 建物   4 臺中市○○區○○○段00地號土地 65 1142.51 建物   5  65(5) 407.12 果園（周圍以鐵製圍欄圍起）      合計1607.11    

附表四：被告李俊良、李俊雄部分
編號 坐落土地 附圖符號 占用面積 （平方公尺） 占用土地情形 不當得利金額（小數點以下四捨五入） 備註 1 臺中市○○區○○○段00地號土地 64(2) 105.98 菜園 一、105年3月11日至109年12月31日之不當得利共計38,254元。 (一)105年3月11日至106年12月31日之不當得利為16,195元（計算式：745.25×240×5%×661/365=16195）。 (二)107年1月1日至108年12月31日之不當得利為15,501元（計算式：745.25×208×5%×2=15501）。 (三)109年不當得利為6,558元（計算式：745.25×176×5%=6558）。 (四)以上共計38,254元（計算式：16195+15501+6558=38,254元）。 二、110年1月1日起至返還土地之日止，按年給付8,198元（計算式：745.25×220×5%=8198）。 系爭土地申報地價：105年至106年每平方公尺240元，107年至108年每平方公尺208元，109年每平方公尺176元，110年至111年每平方公尺220元。 2  64(3) 109.57 菜園   3 臺中市○○區○○○段00地號土地 65(1) 435.28 菜園   4  65(3) 58.33 菜園   5  65(2) 36.09 水泥路      合計745.25    

附表五：被告李峻明部分
編號 坐落土地 附圖符號 占用面積 （平方公尺） 占用土地情形 不當得利金額（小數點以下四捨五入） 備註 1 臺中市○○區○○○段00地號土地 64(1) 562.70 梨樹 一、105年3月11日至109年12月31日之不當得利共計28,884元。 (一)105年3月11日至106年12月31日之不當得利為12,228元（計算式：562.70×240×5%×661/365=12228）。 (二)107年1月1日至108年12月31日之不當得利為11,704元（計算式：562.70×208×5%×2=11704）。 (三)109年不當得利為4,952元（計算式：562.70×176×5%=4952）。 (四)以上共計28,884元（計算式：12228+11704+4952=28884）。 二、110年1月1日起至返還土地之日止，按年給付6,190元（計算式：562.70×220×5%=6190）。 系爭土地申報地價：105年至106年每平方公尺240元，107年至108年每平方公尺208元，109年每平方公尺176元，110年至111年每平方公尺220元。